【裁判字號】    87,上,463
【裁判日期】    890229
【裁判案由】    返還借款
【裁判全文】
臺灣高等法院高雄分院民事判決  八十七年度上字第四六三號
      上  訴  人  乙○○○○○.
      訴訟代理人  紀錦隆  律師
                  施旭錦  律師
      被上訴人    甲○○      .
      訴訟代理人  楊申田  律師
      複  代理人  史乃文  律師
右當事人間返還借款事件，上訴人對於中華民國八十七年九月二十四日臺灣高雄地方
法院八十六年訴字第一六七二號第一審判決提起上訴，本院判決如左：
      主      文
上訴駁回。
原判決第一項，減縮為上訴人應給付被上訴人新台幣壹佰玖拾伍萬零伍佰陸拾壹元，
及其中壹佰柒拾萬元部分，自八十六年六月十一日起，至清償日止，按年息百分之五
計算之利息。
第二審訴訟費用由上訴人負擔。
      事      實
甲、上訴人方面：
一、聲明：求為判決：
  (一)原判決廢棄。
  (二)被上訴人在第一審之訴駁回。
  (三)第一、二審訴訟費用由被上訴人負擔。
  (四)若受不利判決，請准供擔保免為假執行。
二、陳述：除引用原審判決書記載者外，另補稱：
  (一)被上訴人起訴主張上訴人於八十三年三月二十四日向其借款三百萬元，以轉帳方
    式入上訴人在鳳山信合社帳戶，尚欠一百七十萬元云云。惟由原審函查八十二至
    八十五年鳳山信用合作社大寮分社二人間帳戶往來結果，被上訴人固曾於八十三
    年三月二十四日轉帳三百萬元予上訴人，惟上訴人亦曾於八十三年五月三十一日
    轉帳一百五十萬元予被上訴人。另被上訴人自承八十三年三月二十五日上訴人以
    現金一百萬元存入被上訴人設於大寮農會帳戶以為清償。被上訴人又自承上訴人
    八十三年五月二十七日在鳳信帳戶轉帳五十萬元入其同分社帳戶，則此三百萬元
    借款已於八十三年三月二十五日還一百萬元，五月二十七日還五十萬元，五月三
    十一日還一百五十萬而全部清償完畢。至於被上訴人另主張八十三年五月二十日
    另外借貸二百萬元部分，與本件訴訟標的不同，且於起訴時根本未提及，自不得
    任意攀附指稱上訴人所償還者係五月二十日之債務而非三月二十四日債務。
  (二)按先借先還乃一般正常情形。上訴人既在八十三年三月二十四日先借三百萬元，
    則八十三年三月二十五日、五月二十七日、五月三十一日分別償還完畢，應屬正
    常情形。至於八十三年五月二十日縱有借貸二百萬元，其清償期亦應在後。乃被
    上訴人竟將八十三年五月二十七日、五月三十一日二次還款指為用於清償五月二
    十日之借款，顯不合理。其自應就此點負舉證責任，否則應認其主張不可採。
  (三)証人簡益章於原審八十六年十二月十六日庭訊中曾證稱「．．．是因被告向原告
    借二百萬元，後來有還，還剩一百七十萬元．．．」亦即其所稱尚欠一百七十借
    三百萬元已清償完畢，而非被上訴人所稱尚欠一百七十萬元。
  (四)證人邱山大於原審僅泛稱上訴人向其告稱還欠被上訴人一百七十萬元，惟其並不
    知悉兩造借貸情形，從而其證言亦無法證明三百萬元未清償。
  (五)被上訴人主張其向鳳山信用合作社貸款之利息由上訴人繳付，惟由函查鳳山信用
    合作社之資料可知被上訴人八十三年三月廿四日向該社所借款項四百萬元，早於
    半年後即八十三年九月十日清償完畢，此有該社放出檔明細查詢表可稽。且由卷
    附被上訴人土地建物謄本亦可看出八十三年三月廿四日之抵押借款，已於八十六
    年八月廿六日清償完畢。因此縱被上訴人主張以其向信合社貸款利率作為上訴人
    應支付其利息之依據，亦因貸款已清償而不得再向上訴人主張給付與信合社相同
    利率之利息，因此被上訴人追加二十五萬零五百五十七元之請求即屬無據。
  (六)本件借款被上訴人自承並未訂有期限，惟被上訴人於原審已主張依民法第四百七
    十八條消費借貸未定期限者，貸與人得定一個月以上期限之相當期限催告返還。
    並主張其自發支付命令或正式起訴已一個月以上，依最高法院七十年台上字第二
    ○一一號判例，已相當於催告之要件，故其自可請求返還借款。惟既然其主張已
    符合定期催告要件，表示原借款期限已屆至，上訴人已負遲延責任。然其起算時
    間點應自被上訴人所謂自起訴時超過一個月以上部分（其係八十六年七月廿八日
    起訴，則應係八十六年九月初），應以年息百分之五計算利息。今被上訴人卻主
    張自八十六年六月十一日起即請求法定遲延利息，亦屬無據。
  (七)對於被上訴人訴之變更或追加及其撤回是否合法之爭點，不予爭執。
三、證據：除引用原審立證方法外，補提：鳳山信用合作社明細查詢表影本一份、聲
    請向鳳山信用合作社大寮分社函查甲○○於八十三年三月廿四日所貸款三百萬元
    ，是否業已清償完畢？何時清償？
乙、被上訴人方面：
一、聲明：求為判決：減縮聲明如主文所示。
二、陳述：除引用原審判決書記載者外，另補稱：
  (一)查被上訴人於八十三年三月廿四日，向高雄縣鳳山信用合作社（以下稱鳳山信合
    社）借款四百萬元，其中三百萬元轉入上訴人鳳山信合社一三六八之三帳號借與
    上訴人使用，雙方約定該三百萬元每月應向鳳山信合社繳納之利息由上訴人負擔
    ，即約定利息為按向鳳山信合社貸款之利率計算，此由上訴人匯入被上訴人帳戶
    利息之資料，及被上訴人與鳳山信合社放款往來明細查詢資料，即可明矣！蓋即
    若被上訴人清償前述鳳山信合社貸款至被上訴人向上訴人借款金額以下，上訴人
    仍支付被上訴人按向鳳山信合社貸款利率計算之利息。準此，兩造就本件利息之
    約定既為按向鳳山信合社貸款利率計算，則上訴人償還鳳山信合社本金與否及金
    額若干，即與本件利息之請求無關。
  (二)次查，上訴人自八十四年十二月十六日起未再給付利息，除於八十五年二月十六
    日償還借款本金三十萬元外，即未再依約按期給付利息。故自八十四年十二月十
    六日至八十五年二月十五日，本金二百萬元未還，利率適用百分之九．七五；自
    八十五年二月十六日至八十六年六月十日（終止借貸關係），本金一百七十萬元
    未還，利率適用百分之九．七五，遲延前未給付利息共計二十五萬零五百五十七
    元，故遲延前本息共計一百九十五萬零五百五十七元（0000000+250557=0000000
    ）。職是，本件縮減後，請求之聲明為：上訴人應給付被上訴人新台幣一百九十
    五萬零五百五十七元，及自民國八十六年六月十一日起至清償日止，按年息百分
    之五計算之利息。
三、證據：除引用原審立證方法外，補提：房地謄本一份、鳳山信用合作社放款往來
    明細查詢資料八紙、存摺明細十紙、往來明細查詢單十紙、計算表一紙
丙、本院依職權函查鳳山信用合作社：甲○○是否於八十三年三月廿四日貸款三百萬
    元，性質、清償期、利息、繳息情形及是否換單等資料，函查鳳山信用合作社甲
    ○○自八十五年二月十六日至八十六年六月十日止，若以本金一百七十萬元計算
    之利息額。
      理      由
一、被上訴人起訴主張：伊於民國八十三年三月廿四日向鳳山信合社借款三百萬元，
    轉入上訴人李輝龍鳳山信合社一三六八－三帳號，約定該貸款利息，按伊向鳳山
    信合社貸款，每月利息年利率百分之十點二五計算，並由上訴人逕代伊向鳳山信
    合社支付。嗣同年三月廿五日上訴人償還一百萬元，另於八十五年二月二十六日
    再償還三十萬元，尚欠一百七十萬元借款未償還，又上訴人初始均有按期代伊繳
    付向鳳山信合社貸款利息，詎自八十五年元月份起，即未再依約繳付利息。又伊
    向鳳山信合社所為原借款利率為年息百分之十點二五，嗣因利率調降，目前之利
    率為百分之九點五。本件借貸雖未定清償期限，惟伊已聲請對上訴人核發支付命
    令，該支付命令已於八十六年六月十日送達上訴人，兩造借貸關係自應於斯時終
    止消滅；上訴人尚欠伊一百七十萬元及如附表所示(一)、(二)之約定利息二十五萬零
    五百六十一元，合計一百九十五萬零五百六十一元。爰依借貸關係及利息約定，
    請求上訴人如數返還，並就其中本金一百七十萬元部分加付自八十六年六月十一
    日起至清償日止，按年息百分之五計算之法定遲延利息（被上訴人原訴請上訴人
    給付一百七十萬元及自八十四年十二月十六日起至清償日止按年息百分之九．五
    計算之利息，嗣於本院減縮如上述）。
二、上訴人則以：被上訴人固曾於八十三年三月二十四日轉帳三百萬元借貸予渠，惟
    渠已於八十三年三月二十五日還一百萬元，五月二十七日還五十萬元，五月三十
    一日還一百五十萬元而全部清償完畢。至被上訴人主張渠於八十三年五月二十日
    另向其借貸二百萬元，渠於八十三年五月二十七日及同年月三十一日所清償者乃
    該筆二百萬元借貸部分，與本件訴訟標的不同，且於起訴時根本未提及，自不得
    任意攀附指稱上訴人所償還者係五月二十日之債務而非三月二十四日債務等語資
    為抗辯。
三、查，本件被上訴人係依消費借貸關係及利息之約定而為請求，業據被上訴人於原
    審陳明（見原審卷第四五頁筆錄及第四八頁準備書狀）；被上訴人雖於八十八年
    四月一日以書狀向本院聲請就五十二萬四千三百七十六元部分為訴之變更或追加
    依代償法律關係請求，惟嗣復於八十八年四月二十一日準備程序及言詞辯論中對
    該變更追加之聲請予以撤回，聲請仍依起訴時之聲明裁判（見本院卷第一０五、
    一六九頁）；則本件被上訴人所為請求尚無追加或變更情形，上訴人原表明不同
    意追加或變更，茲已於八十八年十一月二十四日準備程序中表示無意見，不再爭
    執（見本院卷第二０七頁反面），合先敘明。
四、次查，被上訴人主張兩造曾有系爭借貸及就系爭貸款上訴人已於八十三年三月二
    十五日清償一百五十萬元，另八十五年二月二十六日上訴人曾匯款三十萬元予被
    上訴人等事實，均為上訴人所不爭，堪信為實。茲兩造厥有爭執者乃兩造是否另
    有他筆借貸？系爭借貸已否清償？利息有無約定？借貸關係已否終止消滅等項；
    爰就各項爭點論述如下：
  (一)被上訴人除因本件借款於八十三年三月二十四日以轉帳方式交付三百萬元予上訴
    人外，確另於同年五月二十日，以同一方式再轉帳二百萬元於上訴人之金融帳戶
    ，業據被上訴人於原審提出上訴人所不爭執之該筆一百五十萬元轉帳所為取款憑
    條（見原審卷第四九頁）為證，並經證人即被上訴人妻吳涂美杏證述屬實（見本
    院卷第三七、三八頁）；上訴人雖否認該筆轉帳並非兩造間另筆借貸行為，然其
    就該筆轉帳之原因事實，並未提出任何陳述，要屬空言抗辯，況以系爭借貸關係
    之成立方式與該筆轉帳相同情形以觀，應認被上訴人主張兩造間另有此筆二百萬
    元借貸，尚屬可信。
  (二)上訴人所辯曾於八十三年五月三十一日轉帳一百五十萬元予被上訴人，加上被上
    訴人自承八十三年三月二十五日上訴人曾以現金一百萬元存入被上訴人大寮鄉農
    會帳戶清償系爭債務，另其於同年五月二十七日還五十萬元，則本件借款業已清
    償完畢乙節；除上述一百萬元部分經被上訴人自認確係清償系爭借款債務外，另
    就一百五十萬元及五十萬元部分則否認係清償本件借款債務，並主張該二筆金錢
    乃上訴人清償前述另筆二百萬元借貸債務，與本件債務無關等語。上訴人就此復
    以系爭借貸先於該筆二百萬元債務，則先借先還乃屬正常，且系爭三百萬元借貸
    業已清償亦有證人簡益章可證云云。惟查：
  (1)上訴人就已清償本件借款乙節，於原審先是稱係於八十三年五月三十一日將二百
    九十萬元匯入被上訴人帳戶清償，另十萬元亦已清償完畢（見原審卷第三０頁反
    面）；嗣又稱係於八十三年五月三十一日將一百五十萬元匯入被上訴人帳戶，加
    上被上訴人自承八十三年三月二十五日償還一百萬元，共清償二百八十萬元，縱
    其於二十萬元無法舉證清償，亦僅欠二十萬元（見原審卷第六十六頁）；於本院
    則陳稱以上述方式全部清償；所述清償方式、是否全部清償前後不一，已屬可議
    。
  (2)上訴人除系爭借款外，尚向被上訴人借貸二百萬元業如前述，又系爭借款並未約
    定清償期限，為兩造所不爭執，至二百萬元借貸部分被上訴人主張因該款項是從
    向訴外人陳保伸所借五百萬元中轉借上訴人短期週轉，當時即約定金主如要求清
    償必須隨即清償，後來陳保伸向被上訴人求償，被上訴人即轉向上訴人求償等情
    ，此事實業經證人吳涂美杏於本院證述明確（見本院卷第三七至三八頁）。另由
    被上訴人主張該筆二百萬元借款之清償時間以觀，與証人所証係短期借貸亦屬相
    符。
  (3)又若上訴人已於八十三年五月二十七日前將系爭三百萬元清償完畢，何以其在八
    十四年十二月前，仍按期轉帳匯款至被上訴人貸款之鳳山信合社供被上訴人繳納
    貸款利息（按，此轉帳事實業由上訴人於本院八十八年七月二十一日準備程序自
    認，且其就轉帳原因亦無法提出說明）？
  (4)另證人簡益章、邱尖亦於原審結證上訴人確實尚欠被上訴人一百七十萬元明確（
    見原審卷第八０至八二頁）雖證人簡益章證稱：「是因本來被告（即上訴人）向
    原告（即被上訴人）借二百萬元，後來有還，還剩下一百七十萬元，．．．」等
    語，似與本件借款金額不符，惟其亦證稱：「我不知被告欠原告一百七十萬元是
    何時欠的」，證人既僅係事後為兩造債務擔任協調，則其不知兩造借款金額亦屬
    符合常理，尚難以其對借貸金額陳述之瑕疵，遽認所證為他筆債務。基上理由，
    應認上訴人清償之抗辯委無可採，被上訴人主張系爭借貸債務尚未清償洵堪採信
    。
  (三)有關系爭借款兩造究有無約定利息乙節，被上訴人於本院主張係約定按渠向鳳山
    信合社貸款，每月利息年利率百分之十點二五計算，由上訴人逕代渠向鳳山信合
    社支付等語，並舉上訴人自八十三年六月一日起，至八十四年十二月十五日，按
    期轉帳利息款到被上訴人因貸款在鳳山信合社所開設金融帳戶之節本、上訴人轉
    帳存入憑條為證（見原審卷第三二至四一頁、八四至九二頁），該等轉帳事實已
    經上訴人在本院自認在卷；另經本院向鳳山信合社調取該筆貸款放出檔明細查詢
    單影本（見本院卷第八五、八六頁），可証該筆貸款之約定利率確為十．二五。
    則以上訴人在八十五年元月前借款金額為二百萬元計算，其每月應付利息約一萬
    七千餘元，而上開轉帳時間間隔約一至二月不等，金額在一萬八千餘元至三萬又
    千餘元以觀，益証上開轉帳確係上訴人為支付系爭貸款利息，依被上訴人指示，
    直接匯入被上訴人貸款帳戶繳納貸款利息無訛；且以兩造當時無論在友誼及生意
    上均極密切情形，就借貸及利息未作成文書取証，僅憑口頭約定，亦與一般社會
    經驗法則無違；是上訴人抗辯系爭借款並無約定利息，尚非可取。至被上訴人雖
    就利息約定之事實，曾有未明確約定或係約定由上訴人代償貸款利息等陳述；然
    以其自起訴之初，即請求上訴人應支付年息十．二五利息（嗣後減縮），及本件
    係由被上訴人向鳳山信合社貸款成立借貸契約後，將部分資金轉貸上訴人另成立
    系爭借貸契約等兩造全辯論意旨以觀，被上訴人之真意，即應如本院之主張始符
    一般經驗法則，至被上訴人所稱利息未約定之真意，應指除依鳳山信合社貸款利
    息外，未另外約定，至所稱代償利息應指上訴人既未於其向鳳山信合社應付利息
    外，另向上訴人收取額外利息，則約由上訴人應依被上訴人指示將應付利息匯入
    其貸款帳戶以簡化手續；尚難因被上訴人前後陳述不同，斷章取義而為反於事實
    之認定。
  (四)系爭借貸兩造並未約定借貸期限，為兩造所不爭。惟按，借用人應於約定期限內
    ，返還與借用物種類、品質、數量相同之物，未約定返還期限者，借用人得隨時
    返還，貸與人亦得定一個月以上之相當期限催告返還。所謂貸與人得定一個月以
    上之相當期限催告返還，非謂貸與人之催告必須定有期限，祇須貸與人有催告之
    事實，而催告後已逾一個月以上相當期限者，即認借用人有返還借用物之義務。
    次按，被上訴人既已對上訴人起訴，起訴狀繕本又於六十八年八月九日送達上訴
    人，自可認被上訴人已對上訴人為催告，且截至第二審更審言詞辯論之日止，為
    時逾一個月以上，縱本件借貸未定有返還期限，亦可認被上訴人之請求與民法第
    四百七十八條規定相符。此觀民法第四百七十八條規定自明，並有最高法院七十
    年度台上字第二○一一號、七十三年度台抗字第四一三號判例參照。本件被上訴
    人於八十六年五月二十一日聲請發支付命令，上訴人於八十六年六月十日聲明異
    議，則應自被上訴人聲請發支付命令時起，視為起訴，該視為起訴之繕本即聲請
    發支付命令狀繕本業於八十六年六月十日送達上訴人，有該送達證書附卷可稽，
    截至本院言詞辯論終結之日止，為時已逾一個月以上，揆諸上開規定及判例意旨
    ，應認被上訴人之請求與民法第四百七十八條規定相符，上訴人抗辯本件被上訴
    人起訴未經定一個月以上之催告，自不足採。
  (五)又上訴人自八十四年十二月十五日最後一次，以轉帳方式付息後，即未有付息之
    事實，為上訴人所不爭；則被上訴人主張上訴人除積欠本金一百七十萬元外，尚
    積欠其自八十四年十二月十六日起，至八十五年二月十五日，本金二百萬元利息
    （被上訴人願以年息九．七五計算），及自八十五年二月十六日（上訴人清償三
    十萬元，致本金剩一百七十萬元）起，至八十六年六月十日（借貸關係終止日）
    之利息合計二十五萬零五百五十七元（計算方式詳後附表），即屬有理。又本件
    借貸關係於上訴人收受支付命令之八十六年六月十日即因被上訴人請求清償而終
    止，則被上訴人主張約定利息應算至八十六年六月十日，另就一百七十萬元本金
    請求自八十六年六月十一日起算之法定遲延利息，應屬合法，上訴人抗辯法定遲
    延利息應自被上訴人以支付命令為催告後一個月之八十六年九月初起算云云，要
    非可採，況縱認上訴人所辯屬實，則被上訴人於八十六年六月十一日起至八十六
    年九月初期間，兩造借貸關係既未終止，尚得請求較法定利息為高之原約定利率
    ，被上訴人既願減縮請求，即無不可。
五、綜上所述，系爭借款既然屬實，上訴人復無法舉証証明已清償積欠之本金一百七
    十萬元及上述二十五萬零五百六十一元利息，合計一百九十五萬零五百六十一元
    ；則被上訴人依借貸關係，請求上訴人給付一百九十五萬零五百六十一元及其中
    本金一百七十萬元部分，自八十六年六月十一日起至清償日止，按年息百分之五
    計算之法定遲延利息，即屬有據，應與准許。原審為上訴人敗訴之判決，尚無違
    誤，上訴意旨指摘原判決不當，求予廢棄改判，為無理由，應予駁回其上訴。本
    件原審已為假執行與免為假執行之諭知，是上訴人免為假執行之聲請，尚屬贅言
    。又本件事証已明，兩造其餘攻擊防禦方法，均無礙於判決基礎，爰不一一論述
    ，併此敘明。
六、據上論結：本件上訴為無理由，依民事訴訟法第四百四十九條第一項、第七十八
    條，判決如主文。
中      華      民      國    八十九    年      二    月    二十九    日
                                      臺灣高等法院高雄分院民事第四庭
~B1審判長法官  王錦村
~B2法      官  曾錦昌
~B3法      官  江幸垠
右為正本係照原本作成。
如對本判決上訴，須於判決送達後二十日內向本院提出上訴狀，未表明上訴理由者，
，應於上訴後二十日內向本院提出理由書。
中      華      民      國    八十九    年      三    月      二      日
~B法院書記官  張明賢
利息計算方式：
(一)84.12.16-85.02.15借款尚餘二百萬元未償，共六十一日，適用約定利率為年息
  9.75%，其利息為：
  2,000,000×9.75%÷365×61=32,589
(二)85.0216-86.06.10借款尚餘一百七十萬元（按上訴人於85.02.16償還借款三十萬元
  ），共四百八十日，適用約定利率為年息9.75%，其利息為：
  1,700,000×9.75%÷365×480=217,972
  (一)+(二)=250,561
(三)遲延前本息共計一百九十五萬零五百六十一元（1,700,000+32,589+217,972
   =1,950,561）
                                                                         Ｇ


司法院資訊處製作；財團法人民間司法改革基金會備份。
